【裁判字號】    99,簡上,10
【裁判日期】    990427
【裁判案由】    清償借款
【裁判全文】
臺灣彰化地方法院民事判決  99年度簡上字第10號
上  訴  人  乙○○
被上訴  人  甲○○
上列當事人間請求清償借款事件，上訴人對於中華民國99年4月
13日本院第一審判決（98年度員簡字第215號）提起上訴，本院
判決如下：
    主      文
原判決廢棄。
被上訴人在第一審之訴駁回。
第一、二審訴訟費用由被上訴人負擔。
    事實及理由
一、本件被上訴人於原審起訴及上訴審主張：
  (一)被上訴人主張上訴人於民國96年11月1日向其借款新台幣（
    下同）15萬元，有被上訴人匯款於上訴人之匯款單1紙為證
    ，詎經被上訴人發存證信函催討，上訴人仍不為清償，因依
    借貸之法律關係請求返還。又被上訴人既曾匯款15萬元於上
    訴人，縱認兩造間之借貸關係不成立，上訴人亦為無法律上
    之原因而受有15萬元之利益，致被上訴人受有損害，依不當
    得利之法律關係，仍應將上開15萬元返還被上訴人，爰依法
    提起本訴。
  (二)倘如上訴人主張係跟奇奧多整合行銷股份有限公司（下稱奇
    奧多公司）借支，為何是以被上訴人個人戶頭支出，被上訴
    人匯款給上訴人就是因為他向我個人借款。公司從設立開始
    都沒有分紅，是係因公司年度盈餘不足分配紅利給股東，至
    98年度公司有虧損，公司僅分配股利給股東，此情由上訴人
    所提供流水帳電子文件所載，總毛利扣除營業費用2,351,73
    6元，淨利費用未達出資資本額600萬元之一半，明顯尚處於
    虧損狀態，自無分配紅利給股東之可能，又上訴人主張自95
    年8月至97年12月總淨利為4,996,918元，以上訴人所持有股
    份10分之1計算，豈可能分紅至15萬元且用預支之方式，或
    依上訴人所提96年分配股利，以被上訴人所持有股份10分之
    1 計算，分配股利為13,556元，上訴人亦持有相同股數，如
    何分配股利達15萬元，均與上訴人所述，明顯不符。況預支
    分紅需經股東會決議同意始可發放，不可能如上訴人所言由
    董事長自行決定，另上訴人於本審主張被上訴人應返還奇奧
    多公司出資額60萬元，並以之抵銷本件借款，惟依民事訴訟
    法第447條第1項之規定，上訴人於原審未提出此攻擊或防禦
    方法，自不得於本審主張之，再者，被上訴人與奇奧多公司
    是不同主體，上訴人亦不得主張抵銷等情。原審為被上訴人
    勝訴判決，被上訴人於本院為駁回上訴之聲明。
二、上訴人則以：兩造同為奇奧多公司之股東，被上訴人並擔任
    董事長一職，公司章程第18條有規定分紅的規定，奇奧多公
    司自95年8 月至97年12月總淨利為4,996,918元，此有另一
    股東喻威儀所寄送之流水帳電子文件為證，上訴人在96年底
    有向公司預借紅利，倘若需償還也是還給公司，當時是與被
    上訴人口頭說向公司預支借款，而非向被上訴人個人借款。
    因此，上訴人係向奇奧多公司預支分紅款項，而受領150,00
    0 元，並非向被上訴人私人借款，自非不當得利，且被上訴
    人迄未返還60萬元未分配盈餘，上訴人主張抵銷亦屬有理等
    語置辯；並於本院聲明請求。(一)廢棄原判決；(二)被上訴人在
    第一審之訴駁回。(三)第一、二審之訴訟費用由被上訴人負擔
三、查被上訴人主張上訴人於96年11月1日向其借款150,000元云
    云，固據其提出匯款委託書一紙為證，上訴人則對於收受被
    上訴人匯款15萬元不予爭執，惟辯稱：兩造均為奇奧多公司
    之股東，被上訴人且為該公司董事長，上開匯款係上訴人向
    奇奧多公司預借之分紅，其係向公司借款並非向原告個人所
    借等語。按當事人主張有利於己之事實者，就其事實有舉證
    之責任，民事訴訟法第二百七十七條定有明文。蓋交付金錢
    與他人，其雙方間存在何種法律關係，其類型甚多亦均有可
    能，故主張雙方之間係因成立某一法律關係而交付金錢者，
    就該法律關係之存在即應負舉證之責。又按交付款項或交付
    票據之原因甚多，可能為借貸、贈與、買賣等多端，是僅有
    交付款項或票據之事實，尚難據以認定有借貸關係之存在，
    自須綜合其他證據確定當事人基於何種主觀意思交付，始足
    判斷當事人間之法律關係。故被上訴人主張其交付系爭15萬
    元與上訴人，係因雙方有成立為借貸關係存在自應負舉證之
    責，被上訴人所舉證人李燕姿於原審到庭證稱：上訴人買車
    子的頭期款是向被上訴人所借，但這是伊聽被上訴人所說，
    到底上訴人買車子的頭期款是向被上訴人所借，或向奇奧多
    公司所借，伊並不清楚等語，可見證人並非親自見聞，乃聽
    被上訴人所述，其證詞自不足以證明上訴人有向被上訴人借
    貸之事實，是被上訴人主張兩造間有15萬元之借貸關係存在
    ，尚無足採。
四、又主張不當得利請求權存在之當事人，對於不當得利請求權
    之成立要件應負舉證責任，即應證明他方係無法律上之原因
    而受利益，致其受有損害。如受利益人係因給付而得利時，
    所謂無法律上之原因，係指給付欠缺給付之目的，故主張該
    項不當得利請求權存在之當事人，自應舉證證明該給付欠缺
    給付之目的（最高法院97年度台上字第332號判決要旨參照
    ）；另主張不當得利請求權之原告，係因自己之行為致造成
    原由其掌控之財產發生主體變動，則因該財產變動本於無法
    律上原因之消極事實舉證困難所生之危險自應歸諸原告，始
    得謂平。是以原告對不當得利請求權之成立要件應負舉證責
    任，亦即原告必須證明其與被告間有給付之關係存在，且被
    告因其給付而受有利益以及被告之受益為無法律上之原因，
    始能獲得勝訴之判決（最高法院91年度台上字第1673號判決
    旨參照）。查被上訴人主張其給付上開15萬元予上訴人，上
    訴人係無法律上之原因而受有利益，則被上訴人就該給付欠
    缺給付之目的自應負舉證責任，惟被上訴人就此部分並未提
    出任何證據以證明之，僅因無法證明其係依據借貸關係而交
    付系爭款項與上訴人，即謂該給付欠缺給付之目的屬不當得
    利，依上開說明，洵屬無據，且民事訴訟如係由原告主張權
    利者，應先由原告負舉證之責，若原告先不能舉證，以證實
    自己主張之事實為真實，則被告就其抗辯事實即令不能舉證
    ，或其所舉證據尚有疵累，亦應駁回原告之請求，故上訴人
    縱使無法證明系爭款項為其向其奧多公司所借貸，然因被上
    訴人對於該給付為無法律上之原因一節並未盡舉證之責，則
    被上訴人依據不當得利之法則，請求上訴人返還系爭款項，
    亦屬無據。
五、綜上所述，縱被上訴人所提之證據可證其曾匯款15萬元予至
    上訴人無訛，被上訴人既未提出任何證據證明，該15萬元係
    因借貸關係而交付及上訴人取得該給付係欠缺給付之目的，
    則被上訴人主張依借貸關係及不當得利請求被告返還系爭款
    項15萬元，洵屬無據。從而，被上訴人請求上訴人給付15萬
    元，顯無理由，應予駁回，原審為被上訴人勝訴之判決，並
    依職權宣告假執行，尚有未洽，依法應予廢棄改判，如主文
    第二項所示。
六、結論：上訴人之上訴為有理由，依民事訴訟法第四百三十六
    條之一第三項、第四百五十條、第七十八條，判決如主文。
中    華    民    國    99    年    4     月    27    日
                民事第一庭      審判長法  官  康弼周
                                      法  官  施坤樹
                                      法  官  黃倩玲
不得上訴。
中    華    民    國    99    年    4     月    27    日
                                      書記官  黃幼華

司法院資訊處製作；財團法人民間司法改革基金會備份。
